臺灣臺北地方法院刑事判決　　　　　　　95年度訴字第1882號
　　公　訴　人　臺灣臺北地方法院檢察署檢察官
　　被　　　告　丙○○
　　指定辯護人　本院公設辯護人　張寅煥
上列被告因強盜案件，經檢察官提起公訴（九十五年度偵字第四
０七八號、第一四四四七號），本院判決如下：
    主    文
丙○○竊盜，處有期徒刑月，如易科罰金，以銀元佰元（即
新臺幣玖佰元）折算壹日。減為有期徒刑壹月又拾伍日，如易科
罰金，以銀元佰元（即新臺幣玖佰元）折算壹日。
    犯罪事實
一、丙○○意圖為自己不法之所有，於民國九十五年二月十一日
    上午九時四十五分許，在臺北市○○區○○路二二八號甲○○所工作之「光復饅頭店松山站」前，見甲○○所有停放於
    上址前之車牌號碼ＣＴ六－七六０號重型機車龍頭未上鎖，
    而趁四下無人注意之際，並未發動機車，以雙腳滑行方式，
    自臺北巿信義區○○路南向北方向滑離，竊取上開機車得手
    。嗣為甲○○同事乙○○發現並告知，經甲○○委請乙○○
    、丁○○報警，為警查獲。
二、案經臺北市政府警察局信義分局移送臺灣臺北地方法院檢察
    署檢察官偵查起訴。
    理    由
一、證據能力部分：
    證人甲○○、乙○○、鐘明達之證述：
  　按被告以外之人於偵查中向檢察官所為之陳述，除顯有不可
    信之情況外，得為證據。又證人依法應具結而未具結者，其
    證言不得作為證據，刑事訴訟法第一百五十九條之一第二項
    、第一百五十八條之三分別定有明文。查證人甲○○、乙○○、鐘明達於檢察官偵查時所為之證述，雖屬於被告以外之
    人於審判外之陳述，惟檢察官命其等於證述前加以具結（九
    十五年度偵字第四０七八號偵查卷第三十八頁、第六十五頁
    至第六十六頁、第七十四頁至第七十六頁結文參照），且其
    等所為之證述，客觀上無顯不可信之情況，證人甲○○、乙○○、鐘明達於檢察官偵查時之證述乃具有證據能力。至於
    證人甲○○於警詢之供述，因不符合上開規定，乃不具有證
    據能力，附此敘明。
二、證據之認定：
    訊據被告固不否認於上開時、地，坐上被害人甲○○之上述
    重型機車，並且以未發動引擎、雙腳滑行之方式牽行數公尺
    ，惟矢口否認有何竊盜之犯行，辯稱：我只是看到這部機車
    沒有上鎖，車子很漂亮，所以上去試騎一下，我沒有要偷的
    意思云云，被告之辯護人則為被告辯稱：被告竊取上開機車
    之行為並未達到既遂之程度云云，經查：
  (一)上開犯罪事實，業據證人甲○○、乙○○於檢察官偵查及本
    院審理時證述略以：案發當日其等均在光復饅頭店內工作，
    證人乙○○突然看見被告騎上證人甲○○之上述機車，被告
    見該機車並未上鎖即牽著機車以雙腳慢慢往前滑行之方式駛
    離證人甲○○原先停放之地方，直到證人甲○○上前制止，
    被告始停止往前滑行等語（同上偵查卷第三十四頁、第六十
    頁至第六十四頁、第七十頁至第七十一頁訊問筆錄、本院九
    十六年六月四日審判筆錄參照），並據被告供認不諱，互核
    情節相符，此部份事實堪以認定。被告雖以前詞置辯，然被
    告與證人甲○○案發前完全不認識，並非熟識之友人，依照
    一般社會常情，被告在未取得證人甲○○同意之情況下，不
    問自取，將機車駛離證人甲○○原先置放之地方數公尺，使
    該機車脫離所有權人（即證人甲○○）之控制之下，後經證
    人甲○○之制止，被告始將機車返還，足認被告具不法所有
    之意圖甚明。又被告並無該機車之鑰匙，無法發動上開機車
    引擎，如何發動試騎？被告上開所辯顯與常情不符，不足採
    信。
  (二)按竊盜罪既遂與未遂之區別，應以所竊之物已否移入自己權
    力支配之下為標準。若已將他人財物移歸自己所持有，即應
    成立竊盜既遂罪。至其後將已竊得之物遺棄逃逸，仍無妨於
    該罪之成立（最高法院十七年上字第五０九號著有判例可資
    參照），本件被告見到證人甲○○所有之上開機車並未上鎖
    ，乃起意竊盜而騎上機車，並將竊得之機車駛離證人甲○○
    原先所停放之位置，慢慢往前滑行數公尺，該機車實已脫離
    證人甲○○之持有，在被告之權力支配之下甚明，後因證人
    乙○○發現，隨即通知證人甲○○前往制止而行竊失風，揆
    諸前開最高法院見解，其竊盜犯行應屬既遂，辯護人認被告
    所為屬於竊盜未遂，即屬無據，附此敘明。
  (三)綜上所述，本件事證明確，應依法論科。
三、論罪科刑法律之適用：
  (一)核被告所為係犯刑法第三百二十條第一項之普通竊盜罪。公
    訴意旨雖以：被告竊取機車得手後，因證人甲○○發現並自
    後方追躡，於臺北巿信義區○○路二二二號人行道上，證人
    甲○○徒手抓住被告右手，制止被告將其機車滑離上揭停放
    處之行為，詎被告為脫免逮捕，竟徒手朝證人甲○○右手揮
    擊，並揮打其到臉部（傷害部分未據證人甲○○提起告訴）
    ，以當場施以強暴手段方式，藉機掙脫逃跑，而傷害證人甲○○後而欲趁機逃逸，因認被告所為係涉犯刑法第三百二十
    九條之準強盜罪嫌云云。惟按刑法第三百二十九條之準強盜
    罪，係以行為人竊盜或搶奪，因防護贓物、脫免逮捕或湮滅
    罪證而當場施強暴脅迫為要件，是行為人主、客觀上須以實
    施強暴脅迫為手段，以達防護贓物、脫免逮捕或湮滅罪證之
    目的，始屬相當，如欠缺此項手段、目的關係，或該強暴脅
    迫手段並未達到使被害人或第三人不能抗拒之要件，則不得
    以強盜罪之重罰加以處罰竊盜或搶奪之犯行，而有違憲法第
    二十三條比例原則之意旨（司法院大法官會議解釋第六三０
    號、最高法院八十八年度臺上字第二一八三號判決意旨參照
    ）。訊據被告堅決否認對證人甲○○有何傷害之犯行，被告
    辯稱：當時甲○○看到我偷他的機車，就上前打我，我完全
    沒有反擊的餘地，他打了我好幾拳，連眼鏡都打掉了等語。
    辯護人則為被告辯稱：證人甲○○自警詢到檢察官偵查本案
    時均未提過被告對其有何傷害行為，直到被告對證人甲○○
    提出傷害告訴後，證人甲○○始又改稱：被告當時用力把手
    揮開而傷害到其臉部等語，事實上被告並無傷害證人甲○○
    之行為，並不符合準強盜罪之構成要件等語。經查：
  1.證人甲○○於檢察官九十五年五月十五日偵查時證稱：案發
    當時我的機車並沒有上鎖，我同事乙○○通知我被告在偷機
    車後，我就馬上追出去，我問被告為何牽我機車，我就叫他
    下車，並且揍被告的臉等語（九十五年度偵字第四０七八號
    偵查卷第三十四頁訊問筆錄參照），嗣又於檢察官九十五年
    五月二十五日檢察官偵查時，經檢察官訊問證人甲○○：「
    只要將被告送警處理就好，為何要毆打被告之臉部、頭部？
    」，證人甲○○稱：因為被告偷我機車，我捉住他，他趁我
    不注意想逃跑，當時我很緊張才揍他等語（同上偵查卷第六
    十一頁、第六十三頁訊問筆錄參照）；而證人乙○○於檢察
    官九十五年五月二十五日偵查時證稱：我看到被告偷機車後
    ，即通知證人甲○○外出追回，等我做完饅頭才出去看看，
    我看到證人甲○○捉住被告之衣服，被告跑幾步想跑上公車
    ，證人甲○○就捉住他衣服的背面，把他捉到人行道打被告
    的鼻子跟背部，我就叫證人甲○○不要再打了，趕快報警處
    理（同上偵查卷第六十二頁參照），是至此為止，依證人甲○○、乙○○之證述，均未提及被告對證人甲○○有何正面
    積極之攻擊，先予敘明。
  2.直到被告對證人甲○○提起傷害告訴，證人甲○○於九十五
    年五月二十六日至警局製作筆錄後，證人甲○○於檢察官九
    十五年八月十七日偵查時以被告之身分始改稱：當時我發現
    被告偷牽我機車，我捉住他右手，他想逃跑，我回頭叫我同
    事報警，被告趁我回頭時用右手打我捉住他的手，把我的右
    手撥開，有稍微打到我的臉部，我右手有紅紅的，我認為是
    小傷，所以沒有去看醫生等語（同上偵查卷第七十頁至第七
    十一頁訊問筆錄參照），而本院審理時，(1)證人甲○○針對
    上開追逐被告至報警處理之過程（包括被告有無攻擊其雙手
    ？雙手如何受傷？被告有無撥開你的手？）等重要之點均表
    示已經不復記憶（本院九十六年六月四日審判筆錄參照）；
    (2)證人乙○○對於當時證人甲○○係先毆打被告，還是先將
    被告從公車上捉回之順序均表示已經無法記憶清楚，且其當
    時還要顧店，因此案發地點與店內來來回回走動，並未看見
    被告與證人甲○○之全部互動等語（本院同上審判筆錄參照
    ），則被告當時是否攻擊證人甲○○、使證人甲○○達到不
    能抗拒之程度乙點，證人甲○○前後所述差異甚多，本院審
    酌證人甲○○當時因遭被告提起告訴傷害案件，與被告具有
    利害關係，則其經被告提起告訴後之證述所言是否屬實，即
    有疑義？另依證人乙○○之證述，其並未完整看到全程經過
    ，僅片段參與，則被告究係主動攻擊證人甲○○，或係因為
    不堪證人甲○○之毆打而消極抵抗？而被告之消極抵抗有無
    達到使證人甲○○不可抗拒之程度？均屬有疑；綜上所述，
    證人甲○○、乙○○之證述均無法為被告此部份準強盜罪嫌
    不利之認定。
  3.證人鐘明達於檢察官偵查及本院審理時均證稱：我到現場時
    ，他們已經打完，我看到被告的臉正在流血，我問證人甲○○為何被告在流血，證人甲○○說因為被告想要逃跑，我才
    打他等語（同上偵查卷第七十一頁訊問筆錄、本院同上審判
    筆錄參照），是依證人鐘明達之證述，其到達現場時只見到
    被告受傷，完全未提到證人甲○○有何受傷不適之情況，況
    且依卷內被告臉部受傷之照片（同上偵查卷第二十三頁參照
    ），被告臉部之傷勢不輕，反觀證人甲○○，若確實受到被
    告主動之攻擊而受有傷害，理應到醫院治療，惟證人甲○○
    並未提出任何診斷證明書以供本院參酌，則被告上開所辯其
    係處於挨打之地位等語，所言非虛；足認案發當時，應是證
    人甲○○一時氣憤被告竊取機車之行為，而對被告拳腳相向
    ，縱被告當時有以手揮開之動作，惟任何人遭受攻擊時，均
    會有自我防衛之舉動，被告上開所為，應僅係消極抵抗，難
    謂其係為了脫免逮捕或防護贓物而主動攻擊證人甲○○。
  4.綜上所述，顯見當時被告並無為了防護贓物或脫免逮捕而攻
    擊證人甲○○致使證人甲○○達不可抗拒之程度之行為，被
    告僅係消極抵抗證人甲○○之傷害行為甚明，揆諸上開說明
    ，被告之消極抵抗行為即與準強盜罪之構成要件不符。此外
    ，又復查無其他積極證據足資證明被告係因脫免逮捕或防護
    贓物而當場對證人甲○○施以強暴行為，致使證人甲○○達
    不能抗拒之程度，尚難認其有公訴人所指準強盜罪之犯行，
    起訴法條即有未洽，惟因起訴之基本社會事實即被告竊盜之
    事實仍屬同一，且經本院當庭告知本案將有刑法第三百二十
    條第一項竊盜罪法條之適用，請檢察官及辯護人一併論告及
    辯論，本院自得依法審理並變更起訴法條予以判決，附此敘
    明。
  (二)至於被告於本院審理時，表示其領有中度精神障礙手冊，長
    期罹患精神疾病，具有刑法第十九條減輕其刑之事由云云，
    為此，本院函請臺北市立聯合醫院松德院區就被告案發當時
    之精神狀況為被告鑑定，鑑定結果為：被告屬於憂鬱症之個
    案，犯案時並未呈現精神病症狀或明顯脫離外在現實之情緒
    激躁或憂鬱情形，即其在犯案當時，並非受到妄想、幻覺或
    異常之情緒表現等精神症狀之影響，致其犯行時之知覺理會
    判斷作用明顯較普通人為降低或欠缺等語，此有該院九十六
    年五月一日北市醫精字第０九六三一四七五二００號函附本
    院卷足稽，是被告並無刑法第十九條減輕事由，附此敘明。
  (三)爰審酌被告之犯罪動機、目的、手段、犯罪所造成之損害不
    大，被害人甲○○已領回失竊之機車，被告智識、教育均程
    度不高、領有中度精神障礙手冊，且失業甚久、經濟狀況不
    佳，惟其素行尚稱良好等一切情狀，量處如主文所示之刑，
    並諭知易科罰金之折算標準（被告行為時之刑法第四十一條
    第一項前段規定：「犯最重本刑為五年以下有期徒刑以下之
    刑之罪，而受六個月以下有期徒刑或拘役之宣告，因身體、
    教育、職業、家庭之關係或其他正當事由，執行顯有困難者
    ，得以一元以上三元以下折算一日，易科罰金。」，且依修
    正前罰金罰鍰提高標準條例第二條前段（現已刪除）之規定
    ，將上開易科罰金之折算標準就其原定數額提高為一百倍折
    算一日，是其行為時之易科罰金折算標準，應以銀元一百元
    至三百元折算一日，經折算為新臺幣後，應以新臺幣三百元
    至九百元折算為一日，惟九十五年七月一日施行之刑法第四
    十一條第一項前段則規定：「犯最重本刑為五年以下有期徒
    刑以下之刑之罪，而受六個月以下有期徒刑或拘役之宣告者
    ，得以新臺幣一千元、二千元或三千元折算一日，易科罰金
    。」，經比較修正前後規定之結果，應認修正後之法律並非
    較有利於被告，依修正後刑法第二條第一項前段之規定，自
    應適用行為時之法律即修正前之刑法第四十一條第一項前段
    及廢止前罰金罰鍰提高標準條例第二條之規定，諭知易科罰
    金，並定其折算標準）。
  (四)查被告犯罪之時間，在九十六年四月二十四日以前，所犯符
    合中華民國九十六年罪犯減刑條例第二條所定之減刑條件，
    應依該減刑條例第二條第一項第三款之規定，減其宣告刑二
    分之一，故減為有期徒刑一月又十五日。
據上論斷，應依刑事訴訟法第二百九十九條第一項前段，第三百
條，刑法第三百二十條第一項，修正前第四十一條第一項前段，
廢止前罰金罰鍰提高標準條例第二條，現行法規所定貨幣單位折
算新臺幣條例第二條，刑法施行法第一條之一，中華民國九十六
年罪犯減刑條例第二條第一項第三款、第七條、第九條，判決如
主文。
本案經檢察官永欽到庭執行職務。
中　　華　　民　　國　　96　　年　　8 　　月　　27　　日
　　　　　　　　　刑事第九庭審判長法  官  蘇素娥
                                  法  官  黃紹紘
                                  法　官　葉珊谷
以上正本證明與原本無異。
如不服本判決，應於判決送達後10日內，向本院提出上訴狀。
　　　　　　　　　　　　　　　  　書記官　顏淑華
中　　華　　民　　國　　96　　年　　8 　　月　　27　　日
中華民國刑法第三百二十條：
意圖為自己或第三人不法之所有，而竊取他人之動產者，為竊盜
罪，處五年以下有期徒刑、拘役或五百元以下罰金。
意圖為自己或第三人不法之利益，而竊佔他人之不動產者，依前
項之規定處斷。
前二項之未遂犯罰之。
